臺灣臺中地方法院民事判決
                                     111年度中簡字第983號
原      告  簡名佑
訴訟代理人  余柏萱  律師
被      告  簡名里
訴訟代理人  張洛洋  律師
複  代理人  董怡辰  律師

上列當事人間請求確認本票債權不存在事件，於民國111年7月15
日言詞辯論終結，本院判決如下：
    主      文
原告之訴駁回。
訴訟費用由原告負擔。
    事實及理由
一、原告主張：伊與被告為兄弟，兩造離家後曾共同居住多年，
    二人間並無債權、債務關係，不復記憶有簽發系爭本票（詳
    下述）予被告，然被告竟持如附表系爭本票向鈞院聲請准予
    強制執行，經裁定許可在案（鈞院110年度司票字第817號）
    。又縱認系爭本票係伊所簽發，然就簽發系爭本票之原因關
    係，被告應負舉證之責任。亦依票據法第13條反面推論
　　，提起本件訴訟。訴之聲明：確認被告持有原告所簽發如附
    表所示之系爭本票債權不存在。
二、被告之抗辯：系爭本票為原告所簽發乙情，業據原告於鈞院
    109年度重訴字第392號民事事件審理中自認。又原告積欠被
    告956萬3093元之代收款項，始於107年8月6日簽發系爭本票
    予被告收執等語為辯。是原告為本件之主張，自無理由等語
    為辯。答辯聲明：原告之訴駁回。
三、查被告執有以原告為發票人名義，票面金額為242萬元之如
    附表所示之系爭本票，持向本院聲請以110年度司票字第817
    號裁定准予強制執行之事實，業經本院調閱上開民事聲請卷
    無訛，自堪可信為真實。
四、按票據固為無因證券，即執票人行使票據權利時，固勿庸負
    擔原因關係存在之證明，惟此乃以票據之真正為前提。而發
    票人對於票據之真正有爭執時，則執票人對於票據之真正，
    即負有舉證責任（並參照最高法院50年臺上字第1659號判例
    要旨，及民事訴訟法第277條參照）。故發票人（註：即本
    本件原告）主張本票係偽造，對票據權利人（註：即本件被
    告）提起之確認本票債權不存在之訴者，應由票據權利人之
    被告就本票為真正之事實，先負舉證責任，而非由發票人即
    原告負舉證之責任，核先敘明。查系爭本票關於「簡名佑」
    之署押（即簽名），經與原告委任狀（即委任訴訟代理人）
    （本院卷第25頁）及本院民110年度司票字第817號民事閱卷
    聲請狀（該卷最末頁）上「簡名佑」之字跡相核對結果，發
    現其二者運筆書寫之習慣、筆勢、力道及勾稽，發現其二者
    運筆書寫之習慣、筆勢、力道及勾稽，均無所差異，顯係同
    一人所為。足徵，原告主張伊並未簽發系爭本票，該本票係
    遭偽造乙情，尚無從採信。
五、次按，本票係文義證券（票據法第5條參照）及無因證券，
    證券上權利義務悉依證券上所載文義決定其效力，從而支票
    上權利，依支票文義而發生，與其基礎之原因各自獨立（即
    票據行為獨立性）。本票上權利之行使不以其原因關係存在
    為前提，故其原因關係不存在或無效時，執票人仍得依支票
    文義行使其權利，最高法院49年上字第334號判例要旨著有
    明文。此於匯票、支票（即我票據法規定之票據形態），於
    我學說及實務均採相同之見解，此即票據無因性（票據法制
    度之設計，乃以發展票據流通保障交易安全為目的）（即外
    在無因性）。依此票據無因性，則生票據債權與原因債權分
    離，及票據轉讓之抗辯限制之法律效果。又基於債之關係之
    相對性，債之關係原則上不受其他債之關係之影響。是以票
    據法第13條前段明定：「票據債務人不得以自己與發票人間
    或執票人之前手間所存抗辯之事由對抗執票人」。此即，票
    據關係之發生，一以票據行為是否有效為斷，票據原因是否
    存在，原則上不影響票據關係。然執票人行使或主張票據上
    之權利，依票據法第13條但書規定，允許票據債務人得以執
    票人取得票據出於惡意為由，對抗執票人之請求或主張。而
    此不問是否處於直接讓受之狀態，亦即是否直接當事人間之
    關係，均有適用，此即惡意抗辯。換言之，票據法第13條之
    例外規定，當執票人基於惡意而取得票據時，即不再適用，
    票據法又回歸到繼受取得之法理，即有抗辯延伸之適用。此
    於票據法第14條第2項亦同（至票據法第14條第1項，係規範
    票據之善意取得，而非票據抗辯）。而關於票據授受之法律
    上目的，或為清償目的、融通目的、贈與目的，及擔保目的
    ，此票據授受之目的決定，原則上係於票據交付契約成立之
    前或同時，由票據授受當事人以契約約定之。該約定雖多構
    成基礎行為中之約款，但亦得事後個別為之，此即「關於發
    生票據債務之債法上約定」（註：與學說上所稱之「票據預
    約」不盡相同）。固然基於直接當事人間基礎關係所生之抗
    辯（屬人的抗辯），依我實務上之通說，直接當事人間仍得
    以之為抗辯，對於債權人之請求（並參照最高法院77年度第
    7次民事庭總會決議，及46年台上字第1835號判例要旨）。
    惟姑且不論，直接收受當事人間抗辯之方式為直接抗辯（我
    實務所採），抑或間接抗辯（即透過不當得利請求免除債務
    （與物權行為之無因性類似），或權利濫用，或目的限制約
    定而為主張）。然票據既具無因性（外在無因性及內在無因
    性），則縱然於直接當事人間可為原因關係之抗辯，然已生
    舉證責任轉換之法律效果。此即依一般舉證原則（民事訴訟
    法第277條參照）債權人欲於訴訟上對債務人行使價金債權
    者，應就債權發生之要件負主張及舉證責任。然若債務人為
    清償價金債務而簽發票據於債權人時，因具有內在無因性，
    其原因從行為中抽離，不構成行為之內容，故主張法律行為
    發生法律效果者，無庸證明原因關係之存在。因而，執票人
    僅須證明票據行為係有效成立即得行使票據權利。反之，票
    據債務人應證明足以限制票據基礎關係所生之抗辯，且該抗
    辯主張之可能性，並未因票據之授受而被排除。此於非直接
    收受當事人間亦同。依此而論，本件票據債務人即被告與執
    票人即原告，固係收受系爭本票之直接當事人，既可依票據
    法第13條反面推論，主張被告不得行使系爭本票之權利，惟
    基於上開票據內在無因性而生之舉證責任倒置及主張對己有
    利之事實者負有舉證任之原則。本件系爭本票之票據債務人
    即原告就其所主張上開原因關係抗辯之事實，負有說明及舉
    證之責（最高法院64年台上字第1540號裁判要旨參照），而
    非由執票人就收受票據之原因關係負主張及舉證之責任。
六、惟查，系爭本票債務人原告僅稱執票人被告未就原因關係負
    主張及舉證之責任。依上(五)之說明，系爭本票債務人原告
    顯未盡其原因關係抗辯之舉證責任，則其主張被告持有之系
    爭本票對伊債權不存在，而如聲明所示，於法即有未合，自
    無理由，應予以駁回，爰為判決如主文第1項所示。
七、結論：本件原告之訴為無理由，依民事訴訟法第78條，判決
    如主文。
中　　華　　民　　國　　111 　年　   7    月　  27　　日
                     臺灣臺中地方法院臺中簡易庭
                                  法　官　陳添喜
上為正本係照原本作成。
如不服本判決，應於送達後20日內，向本院提出上訴狀並表明上
訴理由，如於本判決宣示後送達前提起上訴者，應於判決送達後
20日內補提上訴理由書（須附繕本）。如委任律師提起上訴者，
應一併繳納上訴審裁判費。
中　　華　　民　　國　　111 　年　   7    月　  27　　日
                                  書記官　黃舜民
　　　　　　　　　　　　　　　　　
　　　　　　　　　　　　　　　　　
　　　　　　　　　　　　　　　　　
附表：

編號 發票人 發  票  日 票 面 金 額（新台幣） 到 期 日 受 款 人 票   號 1 簡名佑 107年8月6日 242萬元 109年8月6日 簡名里 WG0000000